臺灣板橋地方法院刑事判決　　　　　　　 93年度易字第252號
公　訴　人　臺灣板橋地方法院檢察署檢察官
被　　　告　己○○
?　　　?　戊○○
?　　　?　庚○○
上列被告因詐欺案件，經檢察官提起公訴（89年度偵字第3447號
、89年度偵字第3448號），本院判決如下：
    主  文
己○○連續意圖為自己不法之所有，以詐術使人將本人之物交付
，處有期徒刑陸月，如易科罰金以佰元折算壹日。
戊○○及庚○○均無罪。
    事  實
一、己○○為錡威工程有限公司（下稱錡威公司）負責人，戊○○原為己○○之女友，二人育有一子，丁○○（待緝獲後另
    行審結）為戊○○之妹林美雪之夫，庚○○則係曾與己○○
    交易往來之朋友。己○○明知乙○○（業經臺灣板橋地方法
    院檢察署檢察官另為不起訴處分確定）所經營之睿翃（起訴
    書誤載為睿祤，應予更正）工程有限公司（下稱睿翃公司）
    週轉失靈，由乙○○以該公司名義所簽發如附表一編號第一
    至十號所示支票已無兌現可能，另戊○○、丁○○及庚○○
    所簽發如附表一編號第十一至二十號及附表二所示支票，均
    係由戊○○、丁○○及庚○○單純依其指示所簽發，並約定
    應由己○○自行於票期屆至前存入相當金額以供兌現，然其
    當時財務狀況已陷窘境而無力支付此等支票之票款，竟仍基
    於意圖為自己不法所有之概括犯意，於民國88年3 月間，先
    後多次持如附表一所示（原起訴書附表一編號第四號金額誤
    載為「五十二萬九千一百十三元」、第五號日期誤載為「八
    十八年四月七日」，爰更正如附表一）之支票至甲○○位於
    臺北縣樹林市○○街66之11號住處，並佯稱：伊所交付之支
    票均係向客戶所收取之工程款云云，且隱瞞前述睿翃公司、
    戊○○、丁○○及庚○○所簽發如附表一所示支票均無法兌
    現之事實，致甲○○均因而陷於錯誤，陸續交付現金新臺幣
    （下同）9,762,595 元予己○○。復承前同一概括犯意，於
    同一時間，先後多次持如附表二所示（原起訴書附表二編號
    第一號支票二張金額均誤載為「十六萬」、第三號之發票日
    期及金額亦有錯置之情形，均應更正如附表二）之支票至丙○○所經營設於臺北縣三重市○○○路430 之2 號之公司處
    ，並佯稱：伊所交付之支票均係向客戶所收取之工程款云云
    ，且隱瞞戊○○所簽發如附表二所示支票均無法兌現之事實
    ，致丙○○均因而陷於錯誤，陸續交付現金1,574,655 元予
    己○○。嗣因附表一、二所示支票屆期提示均遭退票，甲○○、丙○○屢向己○○催討無著，始悉受騙。
二、案經被害人甲○○、丙○○訴請臺灣板橋地方法院檢察署檢
    察官偵查起訴。
    理  由
壹、被告己○○部分：
一、訊據被告己○○固不否認有以附表一、二所示支票向告訴人
    甲○○及丙○○調現借錢等情，惟矢口否認有何詐欺取財犯
    行，辯稱：伊之前就經常以支票向告訴人二人調現，利息也
    都已經讓他們先扣掉了，伊是因為受到乙○○拖累，才會軋
    不過來，導致支票無法兌現云云。然查：
    (一)被告己○○曾於上揭時地，以附表一、二所示支票向告訴
      人二人調現借款等情，除有其自白外，亦據告訴人二人指
      述綦詳，並有相關支票及退票理由單附卷可稽，堪信被告
      己○○確曾有前述持票調現之客觀行為無訛。被告己○○
      所辯：伊之前就經常以支票向告訴人二人調現，利息也都
      已經讓他們先扣掉了，核雖與告訴人甲○○於本院審理時
      以證人身分具結證稱：約自85年至86年間就開始借錢給己○○，借錢利息每月二分等語（本院卷第176 、178 頁）
      ，及告訴人丙○○於本院審理時以證人身分具結證稱：約
      自86年起就借錢給己○○，利息每月一分半等語（本院卷
      第181 至182 頁）大致相符，然其之前是否曾向告訴人二
      人借錢、所借款項是否按期歸還及所繳交之利息若干等情
      ，均僅涉及其債信是否良好，及其與告訴人二人間之信賴
      關係如何等問題，而不能逕予排除其利用此一信賴關係而
      行詐財事實之可能。是本案重要爭點，厥為被告己○○是
      否明知「乙○○所經營之睿翃公司週轉失靈，由乙○○以
      該公司名義所簽發如附表一編號第一至十號所示支票已無
      兌現可能，另戊○○、丁○○及庚○○所簽發如附表一編
      號第十一至二十號及附表二所示支票，均係由戊○○、丁○○及庚○○單純依其指示所簽發，並約定應由己○○自
      行於票期屆至前存入相當金額以供兌現，然其當時財務狀
      況已陷窘境而無力支付此等支票之票款」，而仍持該等支
      票向告訴人二人借錢。
    (二)查乙○○為睿翃公司負責人，乃己○○承包鋼筋工程之上
      游承包商，其自87年起即因己○○需要錢買材料而借票給
      己○○，惟其於88年3 月間因業主放款太慢導致無力支付
      工程款，睿翃公司旋即解散，其所開給己○○之支票，非
      但無法兌現，己○○亦應交還予乙○○等情，業據證人乙○○於偵訊時證述明確（偵緝字卷第28頁），而被告己○○對此事實亦不爭執，並有誠泰銀行存戶退補紀錄統計查
      詢單（第754 號他字卷第22頁）、誠泰銀行函及睿翃公司
      帳戶（帳號：000000000000號）所有往來紀錄明細表（偵
      續字卷第27至46頁）、大眾商業銀行支票存款開戶申請書
      （偵續字卷第20頁）、大眾銀行和平分行函及退票紀錄、
      支票存款往來明細表（偵續字卷第49至61頁）附卷可稽，
      及臺灣板橋地方法院89年度偵字第3447號、92年度偵緝字
      第193 號等二份不起訴處分書可資參佐，堪信真實。次查
      證人乙○○於偵訊時亦稱：因睿翃公司先跳票，已將己○○開給他的支票都已經交還給己○○，以換回伊開給己○○的票，己○○也答應要歸還，但他沒有還等語（偵緝字
      卷第13頁反面、第23頁反面），反觀被告己○○乃睿翃公
      司之下游承包商，對其業務來源之上游廠商經營狀況應甚
      熟稔，其既知悉睿翃公司經濟已陷困境，所簽支票亦陸續
      跳票，竟仍持附表一邊號第一至十號支票向告訴人甲○○
      調現借款，主觀上當已存有詐騙之意。至於被告己○○雖
      請求傳訊乙○○為證人進行詰問，惟經本院合法傳喚、拘
      提其到庭後，均無正當理由而未到庭，有傳票之送達證書
      、拘提報告等在卷可查，且證人乙○○前述證言，均係在
      此次刑事訴訟法修正前所為，依據刑事訴訟法施行法第7
      條之3 但書，其效力不因修法而受到影響。況此陳述係於
      另案偵訊時在檢察官前所為陳述，而被告己○○於本院準
      備程序時亦均同意有證據能力，又無其他證據足證其有刻
      意誣陷被告之嫌疑，故其於偵訊時所言當已具有相當之證
      據力，因認被告己○○前開聲請，為無必要，附此說明。
    (三)查戊○○原為己○○之女友，二人育有一子，丁○○（待
      緝獲後另行審結）為戊○○之妹林美雪之夫，庚○○則係
      曾與己○○交易往來之朋友，渠等所簽發付款人分別為合
      作金庫銀行玉成支庫（已改名為玉成分行）、亞太商業銀
      行（現改制為復華商業銀行）南京東路分行及臺北國際商
      業銀行深坑分行，如附表一編號第十一至二十號及附表二
      所示支票，均係單純依被告己○○之指示所寫，並約定應
      由己○○自行於票期屆至前存入相當金額以供兌現等情，
      業據共同被告戊○○、丁○○及庚○○供述甚詳，而被告
      己○○對此亦不否認，並有臺灣省合作金庫玉成支庫函（
      第754 號他字卷第25頁）、亞太商業銀行南京東路分行函
      （同前卷第82頁）、臺北國際商業銀行函及支票存款客戶
      全部資料查詢單（同前卷第78至79頁）、合作金庫銀行玉
      成分行93年7 月13日函及所附交易明細（本院卷第134 至
      144 頁）、復華商業銀行南京東路分行93年7 月7 日函及
      所附交易明細（本院卷第89至96頁）及臺北國際商業銀行
      深坑分行93年6 月30日函及所附交易明細（本院卷第98至
      132 頁）等資料在卷可查。被告戊○○當時既為被告己○○之同居人，而丁○○又係戊○○之妹林美雪之夫，則被
      告己○○對此二人之經濟狀況應多所瞭解，且此二人與庚○○亦均與被告己○○約定應由己○○自行於票期屆至前
      存入相當金額以供兌現，業經認定如前，而被告己○○之
      經濟狀況已陷窘境，則可由其自87年起即開始以預支工程
      材料費用之方式向乙○○借錢，其本身已無法以自己名義
      或錡威公司名義申請支票使用，及其自稱自88年3 月份開
      始即週轉不靈（第1496號他字卷第40頁反面）等情可以得
      證。其既知戊○○、丁○○及庚○○等人均不可能代為墊
      付票款，而自身又已週轉不靈無力按時存入前開三個支票
      存款帳戶以使支票順利兌現，卻仍持票向告訴人借款，其
      主觀上亦應具有詐欺取財之故意甚明。
    (四)本案被告己○○部分事證明確，其犯行應堪認定。
二、核被告己○○所為，係犯刑法第339 條第1 項之詐欺取財罪
    。其先後分別對告訴人二人所為多次詐欺取財行為，均時間
    緊接，且所犯亦係構成要件相同之罪，顯係基於概括犯意所
    為，屬連續犯，應依法論以一罪，並加重其刑。公訴人於起
    訴書中雖具體求處被告己○○有期徒刑2 年6 月，惟本院審
    酌被告己○○之素行紀錄（僅曾於91年間因家庭暴力防治法
    案件經法院判處有期徒刑?月，如易科罰金以300 元折算?
    日確定，並於92年12月16日執行完畢，有臺灣高等法院被告
    全國前案紀錄表在卷可參，惟此於本案尚不構成累犯），犯
    罪之動機目的，智識程度，詐欺取財之金額，犯後迄今仍不
    思償還告訴人欠款之態度等一切情狀，量處如主文所示之刑
    。又查被告為本案行為後，刑法第41條於90年1 月10日修正
    公布，同年月12日生效，原條文修正為第41條第1 項前段，
    並將得易科罰金之罪，從「犯最重本刑為三年以下有期徒刑
    以下之刑之罪」，修正為「犯最重本刑為五年以下有期徒刑
    以下之刑之罪」，因本案被告所犯詐欺取財罪適為「最重本
    刑五年以下有期徒刑以下之刑之罪」，比較新舊法，應以新
    法之規定有利於被告，乃再依刑法第2 條第1 項前段之規定
    ，適用修正後刑法第41條第1 項前段條文，諭知易科罰金之
    折算標準，附此敘明。
貳、被告戊○○、庚○○部分：
一、公訴意旨略以：戊○○及庚○○均明知己○○所經營之錡威
    公司財務狀況不佳，對外週轉求借之金額頗鉅，竟與己○○
    基於前揭犯意之聯絡，同意交付以渠等名義為發票人之票據
    供己○○對外週轉資金使用。己○○亦明知睿翃公司債信不
    佳，所交付之票據亦多未能兌現，竟於88年1 月至同年3 月
    間，先後持附表一所示之支票，在臺北縣樹林市○○街66之
    11 號 ，向甲○○調借現金，並佯稱所交付之支票均係向客
    戶所收取之工程款，且隱瞞睿翃公司債信不佳乙節，使甲○○不疑有他陸續交付9,762,595 元予己○○。嗣因附表一所
    示之票據屆期提示均遭退票，甲○○始悉受騙。另己○○亦
    承前揭犯意並以相同手法，於88年1 月至3 月間持附表二所
    示之支票向丙○○調借現金，並佯稱所交付之支票均係向客
    戶所收取之工程款，使丙○○不疑有他交付現金予己○○。
    嗣因附表二所示之票據屆期提示均遭退票，丙○○始悉受騙
    等語，因認被告戊○○及庚○○涉有共犯刑法第339 條第1
    項之詐欺取財罪嫌。
二、按犯罪事實應依證據認定之，無證據不得認定犯罪事實；不
    能證明被告犯罪者，應諭知無罪之判決，刑事訴訟法第154
    條第2 項、第301 條第1 項分別定有明文。又刑事訴訟上證
    明之資料，無論其為直接證據或間接證據，均須達於通常一
    般人均不致於有所懷疑，而得確信其為真實之程度，始得據
    為有罪之認定，若其關於被告是否犯罪之證明未能達此程度
    ，而有合理懷疑之存在，致使無從形成有罪之確信，根據「
    罪證有疑，利於被告」之證據法則，即不得遽為不利被告之
    認定，其以情況證據（即間接證據）斷罪時，尤須基於該證
    據在直接關係上所可證明之他項情況事實，本乎推理作用足
    以確證被告有罪，方為合法，不得徒憑主觀上之推想，將一
    般經驗上有利被告之其他合理情況逕予排除，此觀諸最高法
    院76年台上字第4986號、32年度上字67號判例意旨亦甚明顯
    。
三、公訴人認被告戊○○及庚○○共犯刑法第339 條第1 項之詐
    欺取財罪嫌，主要係以告訴人甲○○、丙○○之指訴，及如
    附表一、二所示之支票及退票理由單，並輔以：被告戊○○
    及庚○○均知被告己○○借票之目的在於向他人調借現金，
    且應已認識被告己○○之財務狀況及錡威公司之營運情形陷
    於困境，竟仍同意借票予被告己○○作為對外借款使用，因
    認渠等與己○○間有犯意聯絡等經驗法則及論理法則，為其
    主要論據。然訊據被告戊○○及庚○○均堅決否認有何共同
    詐欺取財犯行，被告戊○○辯稱：伊僅係錡威公司之人頭股
    東，並未實際參與公司業務，有關公司營運情形伊亦無所悉
    ，合作金庫的支票係己○○要伊去申請，申請到之後亦係己○○要伊怎麼寫伊就怎麼寫，伊並無詐騙告訴人的意思等語
    ；被告庚○○辯稱：伊與己○○是做工程認識的朋友，是因
    為己○○說要借票使用，且說他會自己軋錢進去，伊才借票
    給己○○，並沒有詐騙的意思等語。經查：
    (一)被告戊○○固不否認於88年間與被告己○○同居育有一子
      ，並擔任錡威公司股東等情，惟辯稱：伊並未實際參與公
      司業務，有關公司營運情形伊亦無所悉，合作金庫的支票
      係己○○要伊去申請，申請到之後亦係己○○要伊怎麼寫
      伊就怎麼寫，伊並無詐騙告訴人的意思等語，核與被告己○○所述情節大致相吻。反觀公訴人認定被告戊○○有與
      己○○共犯詐欺取財犯嫌所依據之告訴人二人指訴，僅係
      依據支票上發票人為戊○○，且如附表一編號第十一至十
      三號及附表二所示共十張支票均未兌現，即遽予推論被告
      戊○○涉有犯嫌，其推論已有邏輯跳躍之瑕疵，且按告訴
      人之告訴，本以使被告受刑事訴追為目的，故其陳述是否
      與事實相符，自應調查其他證據，以資審認，苟其所為攻
      擊之詞，尚有瑕疵，則在此瑕疵未予究明以前，即不能遽
      採為斷罪之基礎（最高法院69年臺上字第1531號判例參照
      ），自難單憑此等指訴即認其有共同詐欺取財之犯意聯絡
      。況且被告戊○○事後亦因此主動以發票人之身分獨自與
      告訴人二人和解，有和解書、切結書及自述書在卷可查（
      本院卷第56至58頁），益徵其實無詐欺告訴人之本意。此
      外，亦查無足供證明被告戊○○有共同施以詐術詐騙告訴
      人取財之犯罪動機及目的之證據，即不能單憑前述有瑕疵
      之告訴人指訴，及客觀上僅能證明支票簽發及兌領情形之
      支票及退票理由單，遽認被告戊○○有共同詐欺取財之犯
      意聯絡。
    (二)被告庚○○辯稱：伊與己○○是做工程認識的朋友，是因
      為己○○說要借票使用，且說他會自己軋錢進去，伊才借
      票給己○○等語，業據被告己○○於本院審理時以證人身
      分具結證稱：有向庚○○借票，前後共借三次，二次有兌
      現，只有一次沒有兌現，前二張伊（指己○○自己）有拿
      錢軋進銀行，另一張沒有錢軋進銀行，因為之前有生意往
      來，所以向庚○○借票等語（本院卷第170 至173 頁）大
      致相符，另如被告己○○所述屬實，則被告庚○○所借遭
      己○○持向告訴人甲○○借錢之支票僅有三張，自難單以
      其中一張如附表一編號第二十號之支票無法兌現，即認其
      有與己○○共同詐欺之犯意聯絡。此外，亦查無足供證明
      被告庚○○有共同施以詐術詐騙告訴人甲○○取財之犯罪
      動機及目的之證據，即不能單憑前述告訴人甲○○有瑕疵
      之指訴，及客觀上僅能證明支票簽發及兌領情形之支票及
      退票理由單，遽認被告庚○○有共同詐欺取財之犯意聯絡
      。
四、綜上事證，本案就被告戊○○及庚○○部分，均未達於通常
    一般之人均不致有所懷疑，得確信其為真實之程度，而有合
    理性懷疑之存在，本院無從形成有罪之確信。此外復查無其
    他積極證據足資認定被告戊○○及庚○○涉有詐欺取財罪嫌
    ，既不能證明其有犯罪，根據「罪證有疑，利於被告」之證
    據法則，依法應為無罪之諭知。
據上論斷，應依刑事訴訟法第299 條第1 項前段、第301 條第1
項，刑法第2 條第1 項前段、第56條、第339 條第1 項、第41條
第1 項前段，罰金罰鍰提高標準條例第1 條前段、第2 條，判決
如主文。
本案經檢察官葉志飛到庭執行職務。
中　　華　　民　　國　　94　　年　　3 　　月　　10　　日
                  刑事第十一庭審判長法?官  潘  翠  雪
                                  ?法  官  王  士  珮
                                  ?法  官  楊  明  佳
上列正本證明與原本無異。
如不服本判決，應於判決送達後十日內向本院提出上訴狀（應附
繕本），上訴於臺灣高等法院。
                                    書記官  黃  炎  煌
中　　華　　民　　國　　94　　年　　3 　　月　　14　　日
附錄法條：
刑法第339條
意圖為自己或第三人不法之所有，以詐術使人將本人或第三人之
物交付者，處五年以下有期徒刑、拘役或科或併科一千元以下罰
金。
以前項方法得財產上不法之利益或使第三人得之者，亦同。
前二項之未遂犯罰之。
附表一
┌──┬──────┬─────┬────┬────────────┐
│編號│ 發票日期   │票面金額  │ 發票人 │     ? 付款銀行        │
├──┼──────┼─────┼────┼────────────┤
│ 一 │88年3月25日 │745,650元 │睿翃公司│大眾商業銀行松江分行    │
├──┼──────┼─────┼────┼────────────┤
│ 二 │88年3月27日 │578,982元 │睿翃公司│誠泰銀行儲蓄部          │
├──┼──────┼─────┼────┼────────────┤
│ 三 │88年3月28日 │815,560元 │睿翃公司│誠泰銀行儲蓄部          │
├──┼──────┼─────┼────┼────────────┤
│ 四 │88年4月6日  │529,133元 │睿翃公司│大眾商業銀行松江分行    │
├──┼──────┼─────┼────┼────────────┤
│ 五 │88年4月17日 │579,115元 │睿翃公司│誠泰銀行儲蓄部          │
├──┼──────┼─────┼────┼────────────┤
│ 六 │88年5月5日  │663,178元 │睿翃公司│誠泰銀行儲蓄部          │
├──┼──────┼─────┼────┼────────────┤
│ 七 │88年5月17日 │579,115元 │睿翃公司│誠泰銀行儲蓄部          │
├──┼──────┼─────┼────┼────────────┤
│ 八 │88年5月20日 │673,451元 │睿翃公司│誠泰銀行儲蓄部          │
├──┼──────┼─────┼────┼────────────┤
│ 九 │88年6月5日  │663,178元 │睿翃公司│誠泰銀行儲蓄部          │
├──┼──────┼─────┼────┼────────────┤
│ 十 │88年6月10日 │785385元  │睿翃公司│誠泰銀行儲蓄部          │
├──┼──────┼─────┼────┼────────────┤
│十一│88年4月15日 │278,350元 │ 戊○○ │合作金庫玉成支庫        │
├──┼──────┼─────┼────┼────────────┤
│十二│88年4月20日 │371,815元 │ 戊○○ │合作金庫玉成支庫        │
├──┼──────┼─────┼────┼────────────┤
│十三│88年4月27日 │278,350元 │ 戊○○ │合作金庫玉成支庫        │
├──┼──────┼─────┼────┼────────────┤
│十四│88年4月15日 │478,600元 │ 丁○○ │亞太商業銀行南京東路分行│
├──┼──────┼─────┼────┼────────────┤
│十五│88年5月5日  │326,700元 │ 丁○○ │亞太商業銀行南京東路分行│
├──┼──────┼─────┼────┼────────────┤
│十六│88年5月7日  │123,573元 │ 丁○○ │亞太商業銀行南京東路分行│
├──┼──────┼─────┼────┼────────────┤
│十七│88年5月22日 │326,700元 │ 丁○○ │亞太商業銀行南京東路分行│
├──┼──────┼─────┼────┼────────────┤
│十八│88年5月25日 │297,880元 │ 丁○○ │亞太商業銀行南京東路分行│
├──┼──────┼─────┼────┼────────────┤
│十九│88年6月25日 │297,880元 │ 丁○○ │亞太商業銀行南京東路分行│
├──┼──────┼─────┼────┼────────────┤
│二十│88年6月7日  │370,000元 │ 庚○○ │臺北國際商業銀行深坑分行│
├──┴──────┼─────┴────┴────────────┤
│    總計金額      │      9,762,595元                             │
└─────────┴───────────────────────┘
附表二
┌──┬──────┬─────┬────┬────────────┐
│編號│ 發票日期   │票面金額  │ 發票人 │        付款銀行        │
├──┼──────┼─────┼────┼────────────┤
│ 一 │88年4月27日 │167,425元 │ 戊○○ │合作金庫玉成支庫        │
├──┼──────┼─────┼────┼────────────┤
│ 二 │88年5月10日 │167,425元 │ 戊○○ │合作金庫玉成支庫        │
├──┼──────┼─────┼────┼────────────┤
│ 三 │88年5月5日  │247,800元 │ 戊○○ │合作金庫玉成支庫        │
├──┼──────┼─────┼────┼────────────┤
│ 四 │88年6月5日  │247,800元 │ 戊○○ │合作金庫玉成支庫        │
├──┼──────┼─────┼────┼────────────┤
│ 五 │88年5月20日 │87,715元  │ 戊○○ │合作金庫玉成支庫        │
├──┼──────┼─────┼────┼────────────┤
│ 六 │88年5月30日 │223,780元 │ 戊○○ │合作金庫玉成支庫        │
├──┼──────┼─────┼────┼────────────┤
│ 七 │88年6月22日 │223,780元 │ 戊○○ │合作金庫玉成支庫        │
├──┴──────┼─────┴────┴────────────┤
│   ?總計金額     │1,574,655元                                   │
└─────────┴───────────────────────┘
